【裁判字號】    94,上易,74
【裁判日期】    950103
【裁判案由】    損害賠償
【裁判全文】
臺灣高等法院民事判決                  94年度上易字第74號
上  訴  人  甲○○
被 上 訴人  中國國際商業銀行股份有限公司
法定代理人  林宗勇
訴訟代理人  林永祥
上列當事人間請求損害賠償事件，上訴人對於中華民國94年5月
18日臺灣臺北地方法院93年度訴字第3202號第一審判決提起上訴
，本院於94年12月20日言詞辯論終結，判決如下：
    主      文
上訴駁回。
第二審訴訟費用由上訴人負擔。
    事實及理由
一、上訴人起訴原聲明請求判決(一)被上訴人應給付上訴人新台幣
    （下同）100萬元及自民國（下同）92年3月30日起至清償日
    止按年息百分之五計算之利息。(二)被上訴人應於蘋果日報、
    自由時報、中國時報、聯合報第一版連續二日刊登篇幅不得
    小於長8公分、寬5公分，內容為「道歉啟事：道歉人中國國
    際商業銀行股份有限公司，前違法對於安泰人壽甲○○小姐
    進行強制執行，造成其名譽信用受損甚鉅，茲查明甲○○小
    姐對本行已無任何債務責任，特登報向甲○○小姐道歉，並
    呼籲各界共同尊重甲○○小姐向來信用良好，勿有任何侵害
    其名譽之行為。道歉人：中國國際商業銀行股份有限公司」
    之道歉啟事之判決。嗣於提起上訴後，變更聲明求為判決(一)
    被上訴人應給付上訴人100萬元及自92年3月30日起至清償日
    止按年息百分之五計算之利息。(三)被上訴人應於蘋果日報、
    自由時報、中國時報、聯合報第一版刊登裁判主文，刊登日
    期均為連續二日，篇幅不得小於長21公分、寬9公分。核屬
    減縮應受判決事項之聲明，依民事訴訟法第255條第1項第3
    款、第446條第1項規定，為法之所許，合先敘明。
二、上訴人起訴主張：訴外人趙悅麗於86年10月間以上訴人及訴
    外人張榕庭（原名張中德）為連帶保證人，共同簽發本票向
    被上訴人借款，嗣被上訴人以趙悅麗未按期清償，債務視為
    全部到期，尚積欠新台幣（下同）284,705元，及自民國90
    年5月15日起至清償之日止按年息百分之10.55計算之利息之
    借款債權為由，持上訴人及訴外人趙悅儷、張榕庭共同簽發
    之本票聲請本票裁定後，除聲請強制執行上訴人之薪資存款
    外，又分別向台灣士林地方法院（以下稱士林地院）及嘉義
    地方法院（以下稱嘉義地院）民事執行處聲請強制執行上訴
    人之股票，其所為已違反憲法保障人民財產之意旨，並悖於
    「先向主債務人求償之程序正義要求」。上訴人雖於86年間
    擔任趙悅儷之連帶保證人，然被上訴人係在上訴人急迫無經
    驗，無從知悉責任範圍之情況下，使上訴人簽立空白之本票
    及授權同意書，且該本票欠缺發票日及到期日，應屬無效。
    又88年間因趙悅儷信用貶落，契約提前到期，上訴人並未同
    意繼續擔任連帶保證人。被上訴人強制執行上訴人之財產，
    為屬侵權行為。又原法院已於91年10月20日發給被上訴人對
    上訴人於各金融機構之存款54,325元之收取命令，及上訴人
    對於第三人安泰人壽保險公司薪資債權284,705元之移轉命
    令，該移轉命令於91年11月25日送達於第三人安泰人壽保險
    公司，依強制執行法第118條第2項前段規定，即發生系爭債
    權移轉與被上訴人之效力，執行債權既經移轉而清償，被上
    訴人應即撤回原法院囑託士林地院及嘉義地院之執行，上訴
    人並已於92年1月聲明異議表示債權滿足在即，請求撤銷薪
    資移轉命令，然被上訴人未於92年1月底撤回其他部分之執
    行。因上訴人從事之行業非常講求信用，被上訴人查扣上訴
    人之銀行帳戶，客戶對上訴人之信用產生懷疑，致客戶減少
    ，而受有薪資減少之損害，上訴人之名譽亦因此受損。以上
    訴人92年所得240萬元之薪資估算，91年應可領得270萬元之
    薪資，但實得僅205萬元，短少65萬元；92年預估本應有300
    萬元，但實得僅155萬元，短少145萬元，平均每月短少12萬
    元，91年至92年3月共受有薪資共短少101萬元之損害等情，
    爰依民法第184條、第195條規定，求為命被上訴人給付101
    萬元及自92年3月30日起至清償日止按年息百分之五計算之
    利息。並應於蘋果日報、自由時報、中國時報、聯合報第一
    版連續二日刊登篇幅不得小於長8公分、寬5公分，內容為「
    道歉啟事：道歉人中國國際商業銀行股份有限公司，前違法
    對於安泰人壽甲○○小姐進行強制執行，造成其名譽信用受
    損甚鉅，茲查明甲○○小姐對本行已無任何債務責任，特登
    報向甲○○小姐道歉，並呼籲各界共同尊重甲○○小姐向來
    信用良好，勿有任何侵害其名譽之行為。道歉人：中國國際
    商業銀行股份有限公司」之道歉啟事之判決。
三、被上訴人則以：訴外人趙悅儷為向被上訴人借款，而於86年
    間邀訴外人張榕庭及上訴人為連帶保證人，上訴人及趙悅86
    儷、張榕庭並為共同發票人，簽發面額50萬元之本票一紙以
    為擔保。詎趙悅儷自90年5月15日起即未依約繳納，尚欠本
    金餘額284,705元。被上訴人於90年9月間依借款契約第9條
    約定，主張抵銷上訴人於被上訴人處之存款，惟上訴人請求
    勿抵銷其存款，並同意圈存之存款可以抵扣其持有上訴人銀
    行信用卡之每月消費款，被上訴人因之未行使抵銷權。被上
    訴人嗣因多次催討未果，乃於90年9月以前揭本票聲請法院
    強制執行，並於91年11月分別囑託嘉義地院及士林地院執行
    扣押上訴人於訴外人統一證券股份有限公司及元富證券股份
    有限公司城中分公司之股票。原法院發給移轉命令之後，被
    上訴人因應上訴人之要求而暫不收取，迄至92年1月30日止
    ，被上訴人僅獲償143,301元，縱加計上訴人92年1月10日陳
    報之薪資，也未全部獲償，92年2月再於士林地院拍賣上訴
    人寄存於元富券股份有限公司之股票，獲償9,302元，嗣趙
    悅儷於同年4月2日清償全部債務後，被上訴人即撤回係爭股
    票之執行，並將股票拍賣所得返還上訴人。上訴人既為趙悅
    儷之連帶保證人，被上訴人自得就其中一債務人求償，被上
    訴人係依法行使法律所保障之權利，求償之債權額及於執行
    程序中所受償之金額均無錯誤，並無不法等語，資為抗辯。
四、原審判決駁回上訴人之訴，上訴人不服，提起上訴，其上訴
    聲明為：(一)原判決廢棄。(二)被上訴人應給付原告101萬元，
    及自92年3月30日起至清償之日止，按年利率百分之五計算
    之利息。(三)被上訴人應於蘋果日報、自由時報、中國時報、
    聯合報第一版刊登裁判主文，刊登日期均為連續二日，篇幅
    不得小於長21公分、寬9公分之判決。被上訴人答辯聲明為
    ：
    上訴駁回。第二審訴訟費用由上訴人負擔。
五、兩造不爭執之事項：
（一）訴外人趙悅儷於86年間以上訴人及訴外人張榕庭為連帶保
      證人為向被上訴人借款，，簽定三一三號借款契約書，約
      定借款期間自860年10月15日起至93年10月15日止，上訴
      人及趙悅儷、張榕庭並共同簽發面額為50萬元之本票一紙
      以供擔保。趙悅儷自90年5月15日起即未依約繳納，尚欠
      284,705元及自90年5月15日起至清償之日止，按年息百分
      之10.55計算之利息，被上訴人嗣於90年9月以前揭本票取
      得原法院90年度票字第40529號本票裁定，並聲請原法院
      以91年度執字第28679號強制執行，並於91年11月間分別
      囑託嘉義地院以91年執助字第326號執行命令扣押上訴人
      寄存於訴外人統一證券股份有限公司嘉義分公司之股票，
      及囑託士林地院以91年度執助字第2186號執行命令扣押上
      訴人寄存於訴外人元富證券股份有限公司城中分公司之股
      票，此有三一三號借款契約書、借款支用書、帳卡、交易
      明查詢、本票裁定、士林地方法院及嘉義地方法院民事執
      行處函影本在卷可稽（見原審卷第54頁至第67頁、本院卷
      第83頁至85頁）。
（二）原法院於91年10月16日發給扣押命令，就上訴人對於第三
      人安泰人壽保險公司於284,705元及自90年5月15日起至清
      償日止按年息百分之10.55計算之利息及執行費之範圍，
      扣押上訴人每月得支領之各項勞務報酬三分之一。並於91
      年11月20日再發移轉命令予被上訴人，被上訴人嗣於92年
      3月23日撤回執行（見本院卷第74頁至第78頁扣押命令及
      移轉命令、本院卷第93頁聲請狀）。
（三）關於系爭本票是否無效，及上訴人應否負連帶保證人乙節
      ，上訴人已另案提起債務人異議之訴，經原法院台北簡易
      庭91年度北簡字第21725號、92年度簡上字第285號判決上
      訴人敗訴確定（見本院卷第117頁至120頁）。
（四）關於上訴人主張被上訴人聲請原法院囑託士林地院超額執
      行上訴人寄存於元富證券之股票，為屬侵權行為，應賠償
      其所受財產上及名譽、信用上之損害部分，業經士林地院
      92年度重訴字第136號、本院93年度上易字第590號判決上
      訴人敗訴確定（見本院卷第178頁）。
（五）關於上訴人主張被上訴人聲請原法院囑託嘉義地院超額執
      行上訴人寄存於統一證券之股票，為屬侵權行為，應賠償
      其(一)股票買入與拍賣價差之損害，(二)未能領取股利之所失
      利益及查封利息損失，(三)名譽、信用、健康、出庭成本之
      精神損害部分，業經嘉義地院、臺灣高等法院臺南分院92
      年度上易字第275號判決被上訴人應賠償上訴人股票購入
      成本與拍賣價差之損害257,580元及自92年3月20日起之法
      定遲延利息，而駁回上訴人其他關於財產所失利益及名譽
      、信用、健康、出庭成本等非財產上損害之請求確定（見
      本院卷第165頁至第177頁）。
六、上訴人主張系爭本票係屬無效，被上訴人應先向主債務人求
    償，且執行法院已就其對於第三人安泰人壽保險契約薪資債
    權在284,705元範圍內發移轉命令，其並已於92年1月聲明異
    議通知債權滿足在即，惟被上訴人未於91年1月底前撤回其
    他部分之執行，致其名譽受損，且因客戶對其信用產生懷疑
    ，客戶減少，而受有薪資減少100萬元之損害云云，惟為被
    上訴人所否認，並以前開情詞置辯，故本件兩造之爭點厥為
    ：(一)系爭本票是否為無效之票據：(二)被上訴人應否先向主債
    務人求償？(三)被上訴人未於91年1月底前撤回其他部分之執
    行，是否構成侵權行為並致上訴人受有101萬元薪資之損害
    ？(四)被上訴人扣押上訴人薪資，是否為屬侵權行為，並致上
    訴人之名譽受損？經查：
（一）按除別有規定外，確定之終局判決就經裁判之訴訟標的，
      有既判力，民事訴訟法第400條第1項定有明文。本件上訴
      人關於系爭本票是否無效，及上訴人應否負連帶保證人之
      主張，上訴人已另案提起債務人異議之訴，並經原法院台
      北簡易庭91年度北簡字第21725號、92年度簡上字第285號
      判決上訴人敗訴確定，已如前述，則上訴人於本件就此再
      為爭執，自無可取。
（二）再按稱保證者，謂當事人約定，一方於他方之債務人不履
      行債務時，由其代負履行責任之契約；又保證債務，除契
      約另有訂定外，包含主債務之利息、違約金、損害賠償及
      他從屬於主債務之負擔；另連帶債務之債權人，得對債務
      人中之一人或數人或其全體同時或先後請求全部或一部之
      給付，民法第739條、第740條、第273條第1項分別定有明
      文。上訴人既為主債務人趙悅儷向被上訴人借款之連帶保
      證人，而就趙悅儷之債務負連帶清償責任，則依上開規定
      ，被上訴人自得對主債務人及連帶保證人中之一人或數人
      或全體同時或先後請求全部或一部之給付，上訴人主張被
      上訴人應先向主債務求償，應非可取。
（三）又按因故意或過失不法侵害他人權利者，應負損害賠償責
      任，民法第184條第1項前段定有明文，故侵權行為之成立
      ，須行為須屬不法，且行為與損害間有相當因果關係，始
      能成立。本件被上訴人因訴外人即主債務人趙悅儷以上訴
      人為連帶保證人，並共同簽發本票向被上訴人借款未按期
      清償，債務視為全部到期，因而持上訴人與趙悅儷共同簽
      發之本票，於取得准予執行之裁定後，聲請強制上訴人之
      財產，已如前述，則其聲請就上訴人之財產為強制執行，
      乃其權利之正當使用，難認其聲請執行上訴人之財產之行
      為，有何不法之故意或過失。
（四）又原法院執行處固於91年10月20日發給移轉命令，就上訴
      人對於第三人安泰人壽保險公司於284,705元及自90年5月
      15日起至清償日止按年息百分之10.55計算之利息及執行
      費之範圍，移轉上訴人每月得支領之各項勞務報酬三分之
      一予被上訴人。惟因被上訴人因上訴人要求暫不收取，故
      於收受移轉命令後，未立即依移轉命令向安泰人壽保險公
      司收取上訴人薪資報酬之三分之一，已據被上訴人陳明在
      卷，上訴人亦自承曾要求被上訴人暫勿提領其存款及薪資
      （見本院卷152頁），而迄至92年1月30日止，被上訴人僅
      獲償(1)上訴人合庫扣押存款19,037元、(2)上訴人北銀扣押
      存款27,816元、(3)上訴人台大郵局及趙悅儷郵局扣押存款
      614元、(4)上訴人日盛、北郵管局扣押存款6,660元、(5)趙
      悅儷扣薪7,230元及15,846元，(6)張榕庭扣薪1,067元、(7)
      上訴人富邦扣押股票款項65,031元，合計143,301元，為
      被上訴人所陳明，並有債權回收一覽表在卷可稽（見本院
      卷62頁），縱加計上訴人92年1月聲明異議狀所附法院扣
      款代償金額明細表所列上開金額以外之扣款項次金額之總
      合92,536元（4,813+19,821+9,175+7,124+14,807+21,560
      +12,126+3,110=92,536，見本院卷第81頁），總共亦僅受
      償235,837元，尚未足額受償。又原法院所發給就上訴人
      於第三人安泰人壽保險公司每月得支領之各項勞務報酬三
      分之一之移轉命令，依強制執行法第115條之1規定，其效
      力固及於扣押後應受及增加之給付，惟被上訴人收受上開
      移轉命令後，上訴人是否繼續任職於安泰人壽保險公司而
      得有報酬請求權，並非確定，被上訴人於91年1月底時既
      未全額受償，則其未於91年1月底撤回其他部分之執行，
      核屬其為保全其債權得獲完全滿足之行為，難認有侵害上
      訴人權利之故意或過失，上訴人主張被上訴人未於91年1
      月底前撤回其他部分之執行，係屬侵權行為，應非可取。
（五）被上訴人未於91年1月底撤回其他部分之執行，既無不法
      ，則上訴人主張其因被上訴人未於91年1月底前撤回，致
      其名譽受損，並受有薪資減少101萬元之損害，亦非可取
      。況上訴人主張其91年應可得270萬元之薪資，92年應可
      等300萬元之薪資，僅為其個人之推估，未據舉證，既為
      被上訴人所否認，亦難憑採。且其既稱係因被上訴人查扣
      其銀行帳戶，使客戶因懷疑其信用，致其薪資減少，則其
      薪資減少之損害，與被上訴人未撤回其他部分之執行，亦
      難認有因果關係。
七、綜上所述，上訴人主張被上訴人應先向主債務人求償，且其
    未於91年1月底前撤回其他部分之執行，構成侵權行為，致
    其名譽受損，並致其受有101萬元薪資之損害，為不足採。
    被上訴人抗辯其並無不法侵害上訴人之信用、名譽之情事，
    應屬可信。是則上訴人執此主張被上訴人應負侵權行為損害
    賠償責任云云，自屬無據。從而，上訴人本於侵權行為之法
    律關係，請求被上訴人給付101萬元及自92年3月30日起至清
    償之日止，按年利率百分之五計算之利息並應於蘋果日報、
    自由時報、中國時報、聯合報第一版刊登裁判主文，刊登日
    期均為連續二日，篇幅不得小於長21公分、寬9公分，為無
    理由，不應准許。原審為上訴人敗訴之判決，並無不合。上
    訴意旨指摘原判決不當，求予廢棄改判，為無理由，應予駁
    回。
八、本件事證已臻明確，兩造其餘之攻擊防禦方法及所提證據，
    經審酌後認均無礙判決之結果，爰不予一一論述。
九、據上論結，本件上訴為無理由，依民事訴訟法第449條第1項
    、第78條，判決如主文。
中    華    民    國    95    年    1     月    3     日
                  民事第三庭  審判長法  官  林敬修
                                    法  官  劉勝吉
                                    法  官  張靜女
正本係照原本作成。
不得上訴。
中    華    民    國    95    年    1     月    4     日
                                    書記官    廖麗蓮


司法院資訊處製作；財團法人民間司法改革基金會備份。
